【裁判字號】    89,訴,1434
【裁判日期】    900628
【裁判案由】    農保
【裁判全文】
臺中高等行政法院判決                          八十九年度訴字第一四三四號
                              .
    原      告    勞工保險局
    代  表  人    甲○○
    被      告    乙○○
    被      告    丙○○
    被      告    丁○○
    被      告    戊○○○
    被      告    庚○○
    被      告    辛○○
    兼右六人共同  己○○
右當事人間因農保事件，原告提起行政訴訟。本院判決如左︰
    主  文
原告之訴及其假執行之聲請均駁回。
訴訟費用由原告負擔。
    事  實
壹、事實概要：
    緣台中縣梧棲鎮農會於民國（下同）七十七年十月廿五日向台閩地區勞工保險局
    （以下簡稱勞保局）申報會員王清火加入農民健康保險，嗣王清火於八十年十月
    廿二日、八十年十一月十六日、八十年十二月四日、八十一年一月廿一日、八十
    一年三月十三日、八十一年六月十七日因病住入光田綜合醫院、台中中山醫院及
    台中市立復健醫院，旋於八十一年七月五日死亡。其妻即被告乙○○於八十一年
    七月九日向勞保局申請勞保喪葬津貼，勞保局以據王清火戶籍謄本記載，其戶籍
    已於七十八年六月二日遷出台中縣梧棲鎮農會組織區域，依農會法第十八條第四
    款規定，住址遷離原農會組織區域者為出會，乃以八十一年八月廿八日八一勞字
    第一五○五九六號函台中縣梧棲鎮農會，核定王清火農民健康保險應自七十八年
    六月三日起退保，所請喪葬津貼及住院診療費用不予給付，並副知被告乙○○。
    台中縣梧棲鎮農會以王清火雖戶籍遷移，惟並末因而喪失自耕農資格，且其仍繼
    續從事耕作，具備實際從事農作之條件，應可維持農民健康保險被保險人資格云
    云，向農民健康保險監理委員會申請審議。經該會以王清火於七十七年十月廿五
    日申請參加農民健康保險，其戶籍於七十八年六月二日遷至台中縣清水鎮，則自
    該日遷離台中縣梧棲鎮農會組織區域起即喪失農民健康保險被保險人資格，嗣雖
    於同年九月廿三日遷回台中縣梧棲鎮，惟並未依規定向農會重新申請入會及加保
    ，其於八十年十月廿二日起陸續因病住院、八十一年七月五日死亡，係屬喪失被
    保險人資格後發生之事故，所請喪葬津貼及住院診療費用勞保局核定不予給付，
    並無不當。至住院診療費用勞保局核定由農會償付，未盡妥適，乃以農監審字
    第○八○三號審定書將原核定診療費用由農會償付部分撤銷，由農會協助勞保局
    向王清火之繼承人追還，其餘部分之申請駁回。被告乙○○不服，提起訴願、再
    訴願遞遭駁回。嗣經原告屢次向王清火之繼承人即被告催討，惟前揭款項被告迄
    未歸還，遂提起本件行政訴訟。
貳、兩造之陳述及爭點：
一、原告部分：
  (一)聲明：
    1.被告應連帶給付原告新台幣壹拾柒萬玖仟參佰捌拾陸元，及自起訴狀繕本送達
      翌日起至清償日止按年息百分之五計算之利息。
    2.原告願供擔保請准宣告假執行。
  (二)陳述：
    1.緣被告之被繼承人王清火於七十七年十月廿五日由台中縣梧棲鎮農會申報農會
      會員參加農民健康保險為被保險人，其於八十年十月廿二日，及八十一年一月
      廿一日、同年三月十三日、同年六月十七日因病入住光田綜合醫院之診療費用
      分別為新台幣（下同）七、○三三元，及九、二○五元、一一、七六七元、三
      五、七九七元，於八十年十一月十六日入住台中市中山醫院之診療費用三○、
      ○二八元，於八十年十二月四日入住台中市立復健醫院之診療費用八五、五五
      六元共計一七九、三八六元，原告均已依規定核付各該醫院。
    2.據被保險人王清火戶籍謄本記載其曾於七十八年六月二日遷往台中縣清水鎮後
      ，旋於同年九月廿三日復將戶籍遷回原址，王清火並未將戶籍遷出資料告知梧
      棲鎮農會。惟按農會會員資格，以居住於農會組織區域之內者為要件之一，其
      住址遷離原農會組織區域者為出會，農會法第十二條、第十八條第四款定有明
      文。是農會會員之出會，自應以其戶籍上登記之遷離原農會組織區域之日為準。
    3.按農會會員一旦出會，其會員資格及被保險人資格自其戶籍遷出日起即已喪失
      ，本件被保險人王清火雖繼續繳納保險費，惟其農會會員之投保資格自七十八
      年六月二日起已喪失，其於八十年十月廿二日起陸續住院至八十一年六月十七
      日止，均係喪失加保資格後發生之事故，所請住院診療費用十七萬九千三百八
      十六元應返還原告。
    4.本件被繼承人王清火於八十一年七月五日去世，並經繼承人即被告乙○○分別
      提起爭議審議、訴願、及再訴願，均遭駁回。嗣經原告屢次向王清火之繼承人
      （即被告）催討，惟前揭款項被告迄未歸還。
    5.另按繼承人對於被繼承人之債務負連帶責任，民法第一千一百五十三條第一項
      定有明文。經查：被告乙○○、丙○○、丁○○、己○○、戊○○○、辛○○
      、庚○○為王清火之繼承人，依法對於被繼承人王清火之債務應負連帶責任，
      爰依行政訴訟法第八條之規定，提起給付訴訟，以保原告權益。
二、被告部分：
  (一)聲明：原告之訴駁回。
  (二)陳述：
    1.按農會係以保障農民權益、提高農民知識技能、促進農業現代化、增加生產收
      益、改善農民生活、發展農村經濟為宗旨，得由居住農會組織區域內，實際從
      事農業之人依法參加為會員。農會既以其組織區域內之農民為服務對象，其會
      員資格之認定自以「居住農會組織區域內」及「實際從事農業」為要件。農會
      法第十八條第四款規定農會會員住址遷離原農會組織區域者為出會之原因，係
      屬法律效果之當然規定，與憲法第七條及第十條亦無牴觸。惟農會會員住址遷
      離原農會組織區域者，如仍從事農業工作，參酌農民健康保險條例第六條規定
      ，其為農民健康保險被保險人之地位不應因而受影響，仍得依規定交付保險費
      ，繼續享有同條例所提供之保障。主管機關發布有關命令應符合此意旨，以維
      護農民健康保險條例保障農民健康之目的，司法院大法官會議釋字第三九八號
      解釋著有明文。
    2.查本件被告之被繼承人王清火固曾於七十八年六月二日，因故將戶籍自台中縣
      梧棲鎮遷往同縣清水鎮，惟旋同年九月廿三日復將戶籍遷回原址。事實上，王
      清火終其一生均從事農業，並擁有自己之農地，故經審查合格後，得以加入台
      中縣梧棲鎮農會為會員，並於七十七年十月廿五日由該農會申報該會會員參加
      農民健康保險。不僅如此其還於八十年二月二十日，向台中縣政府承租坐落在
      梧棲鎮之公有耕地耕作。王清火在梧棲、清水鎮都有土地，戶籍遷至清水後，
      仍繼續從事農業，且亦繼續居住於梧棲鎮○○路一四○號房屋。王清火將戶籍
      遷至清水係因其在清水鎮有土地欲建築房屋，地目是旱地，代書說須將戶籍遷
      至清水鎮始能符合規定。
    3.王清火自參加農民健康保險時起，以迄死亡時止，即七十七年十月廿五日起每
      半年，均照章按時至台中縣梧棲鎮農會繳納保險費，從無間斷，每次繳保費都
      有攜帶身份證供核對，其間從未聽聞該農會或原告對被告戶籍遷移事實有何意
      見。從而，依據前揭大法官會議解釋，本件被告之被繼承人王清火為農民健康
      保險被保險人之地位不應受影響，其於原告起訴狀所指住院醫療期間，仍得享
      有農民健康保險條例所提供之保障。是以，本件原告之請求並無理由，請駁回
      原告之訴，以維權利。
    理  由
一、按農會係以保障農民權益、提高農民知識技能、促進農業現代化、增加生產收益
    、改善農民生活、發展農村經濟為宗旨，得由居住農會組織區域內，實際從事農
    業之人依法參加為會員。農會既以其組織區域內之農民為服務對象，其會員資格
    之認定自以「居住農會組織區域內」及「實際從事農業」為要件。農會法第十八
    條第四款規定農會會員住址遷離原農會組織區域者為出會之原因，係屬法律效果
    之當然規定，與憲法第七條及第十條亦無牴觸。惟農會會員住址遷離原農會組織
    區域者，如仍從事農業工作，參酌農民健康保險條例第六條規定，其為農民健康
    保險被保險人之地位不應因而受影響，仍得依規定交付保險費，繼續享有同條例
    所提供之保障。主管機關發布有關命令應符合此意旨，以維護農民健康保險條例
    保障農民健康之目的，司法院大法官會議釋字第三九八號解釋著有明文。
二、本件被告等之被繼承人王清火於七十七年十月廿五日，由台中縣梧棲鎮農會申報
    為其會員而參加農民健康保險為被保險人。其後王清火於七十八年六月二日因故
    將戶籍遷往同縣清水鎮，同年六月二日復遷回原址。又王清火曾於八十年十月廿
    二日、十一月十六日、十二月四日、八十一年一月廿一日及同年三月十三日、六
    月十七日因病住入光田綜合醫院等醫院，共花費一七九、三八六元，已由原告核
    付各該醫院，嗣王清火於八十一年七月五日死亡，被告等均為其繼承人等情，為
    兩造所不爭執，並有原告提出之農民健康保險住院申請書影本、戶籍謄本在卷可
    稽，均堪信為真實。
三、原告雖主張被告等之被繼承人王清火於七十八年戶籍遷出梧棲鎮後即為出會，其
    以農會會員投保之資格隨之喪失等情，惟按農民健康保險為係社會保險之一種，
    參酌農民健康保險條例第六條之規定，乃農民基於身分當然享有之權益，而同條
    例第五條僅係對基層農會受託辦理農民健保險時應負責任範圍之特別規定，不得
    因而認為農民健康保險權益之享有，以維持農會會員或在原投保單位所在地設有
    戶籍為要件，是以農會會員住址遷離原農會組織區域，如仍從事農業工作，其為
    農民健康保險被保險人之地位不應因而受影響，仍得依規定交付保險費，繼續享
    有同條例所提供之保障，司法院大法官會議釋字第三九八號解釋理由書闡釋甚明
    。本件王清火於七十八年間戶籍遷出梧棲鎮後，事實上仍居住於原址，且其生前
    均繼續從事農作等情，業據證人童國華即王清火住所地之鄰長到庭證述明確，該
    證人雖已八十四歲，惟仍行動自如，意識清楚，其證言復無瑕疵，自堪憑信。原
    告徒以證人年事已高，記憶不清質疑其證言之可信度，尚非可採。又王清火生前
    繼續繳納保險費乙節為原告所是認，從而，依據上開釋字第三九八號解釋意旨，
    王清火雖有遷移戶籍之事實，惟農民健康保險被保險人之地位並不受影響，系爭
    之診療費用自應由原告支付，原告訴請被告等返還該費用並加計遲延利息，經核
    均無理由，應予駁回，另其假執行之聲請亦屬無據，應併予駁回。
據上論結，本件原告之訴為無理由，依行政訴訟法第一百九十五條第一項後段、第九
十八條第三項前段，判決如主文。
中    華    民    國     九十        年      六      月     二十八      日
                    臺 中 高 等 行 政 法 院  第 三 庭
                                審 判 長 法  官      莊  金  昌
                                         法  官      許  武  峰
                                         法  官      許  金  釵
右正本證明與原本無異。
如不服本判決，應於收受本判決後二十日內以書狀敘述理由，經由本院向最高行政法
院提起上訴。並應繳納送達用雙掛號郵票拾份（三十四元）。
中    華    民    國     九十        年      六      月     二十九      日
                                         法院書記官  李  孟  純


司法院資訊處製作；財團法人民間司法改革基金會備份。
